【裁判字號】    90,判,1440
【裁判日期】    900816
【裁判案由】    地價稅
【裁判全文】
最  高  行  政  法  院  判  決                    九十年度判字第一四四○號
    原      告  厚生化學工業股份有限公司
    代  表  人  乙○○
                              .
    被      告  臺北縣稅捐稽徵處
    代  表  人  王盛賢
右當事人間因地價稅事件，原告不服財政部中華民國八十八年十二月三日台財訴第0
00000000號再訴願決定，提起行政訴訟，本院判決如左：
    主  文
原告之訴駁回。
訴訟費用由原告負擔。
    事  實
緣原告所有臺北縣板橋市○○段二九二三、二九二三－一、二九二三－六、二九二四
、二九二四－一地號等五筆土地，前經被告派員於八十四年清查結果，原告之工廠已
於民國七十九年前停工，且將部分土地出租與太子汽車工業、顯隆汽車等當修車廠使
用，部分土地作保齡球館使用，乃自七十九年起恢復按一般土地稅率課徵地價稅，並
核定八十六年地價稅為新臺幣（以下同）一一、四九五、○三一元。原告不服，循序
提起訴願、再訴願，均遭決定駁回，遂提起行政訴訟，茲摘兩造訴辯意旨於次：
原告起訴意旨及補充理由略謂：一、查「土地稅法第十八條規定之工業用地按千分之
十計徵地價稅，但未按核定使用者，不適用之。至於是否已按核定規劃開始使用，應
由工業興辦人或土地所有權人向工業主管機關取證，稽徵機關憑以按特別稅率課徵地
價稅。工業用地之規劃使用，即須經工業主管機關核定是否已按規劃開始使用，自宜
以工業機關之認定為準。」為財政部六十八年九月十四日台財稅第三六四七二號函釋
有案，另行政法院八十五年度判字第七三七號判決中亦曾明示：「土地稅法第十八條
第一項第一款規定『供左列事業直接使用之土地，按千分之十計徵地價稅。但未按目
的事業主管機關核定規劃使用者，不適用之：一、工業用地．．．』、同法施行細則
第十三條規定『依本法第十八條第一項特別稅率計徵地價稅之土地，指左列各款土地
經按目的事業主管機關核定規劃使用者。一、工業用地：為依區域計畫法或．．．及
工業主管機關核准工業或工廠使用範圍內之土地。』故工業用地申請按千分之十稅率
計徵地價稅案件，稽徵機關為查明申請土地是否已按規劃使用，依上開規定，既以工
業主管機關之認定為準，則該適用工業用地特別稅率之原因事實有否消滅，自亦應以
工業主管機關之認定為宜」，原告系爭土地規劃為工業用地，被告僅以其於八十四年
清查之結果，「自行」遽以認定原告系爭土地全部未按核定使用，而恢復按一般土地
稅率課徵地價稅，明顯已違反財政部六十八年九月十四日台財稅第三六四七二號函，
應以「工業機關認定為準」之規定，另行政法院八十六年度判字第一七二四號判決亦
重申此規定，故被告未依工業主管機關之認定，逕以一般土地稅率核定原告八十六年
度地價稅一一、四九五、○三一元是否適法？二、依財政部六十九年六月十三日台財
稅第三四七○○號函規定「凡依法核定之工業區土地及政府核准工業或工廠使用之土
地，已按工業主管機關核定規劃使用者，無論自有自用或出租與興辦工業人使用，均
得適用土地稅法第十八條規定之工業用地特別稅率課徵地價稅。．．．」，原告所擁
有之系爭土地為依法核定之工業區土地，此有北縣板工都證字第八八八六號工業用地
證明書可茲證明；原告因國際不景氣、產銷失調且又因國內環保意識抬頭，致使原告
不得不暫時停止生產，原告工廠雖停工，惟部分土地（面積約七九○．六五坪）仍作
原告辦公室、員工宿舍、停車場及產品矽砂、水玻璃等轉運之用，部分土地（面積約
八七七坪）出租予太子汽車工業、顯隆汽車工業公司作為修車廠使用、部分土地（面
積約一、二九三．五三坪）出租供保齡球館、釣蝦場等使用，另尚有面積約一、四一
五．五五坪之土地目前空置，其中原告出租予太子汽車、顯隆汽車工業之土地，其使
用用途為供工業使用，符合財政部六十九年六月十三日台財稅第三四七○○號函規定
，可按工業用地特別稅率課徵地價稅，被告未究明原告出租予太子汽車工業公司及顯
隆汽車工業公司是否確實供工業使用，即認定原告系爭地號之土地均未按工業主管機
關核定規劃使用，強將原告已核定適用特別稅率之土地改按一般用地稅率課徵地價稅
；另原告供作辦公室、員工宿舍、停車場使用之土地面積七九○．六五坪，均位於工
廠之內，符合財政部五十八台財稅發第○二二二○號函令所釋「．．．二、辦公廳及
單身宿舍用地在工廠之內者，依照千分之十稅率徵地價稅．．．」，此有被告於八十
八年三月五日派員至現場勘查可資證明，再者原告目前空置未使用之土地（面積約一
、四一五．五五坪），與前述二者均屬符合工業主管機關原核定規劃使用，亦經臺灣
省政府建設廳核備在案，原告僅因工廠停工而空置未使用，並無將土地供作不同用途
，被告僅因原告土地一時空置，便認定原告未依核定規劃使用，應屬被告之誤解。三
、原告系爭地號土地，於工廠停工後，部分土地（面積約一、二九三．五三坪）出租
供保齡球館、釣蝦場及霸王蟹平價活海鮮等非工業使用，被告改按一般土地稅率課徵
地價稅，原告無話可說，惟出租予顯隆汽車、太子汽車供修車廠使用之土地、供辦公
室、員工宿舍停車場使用之土地及目前空置未使用之土地（其面積約三、○八三．二
○坪）原告均未改變其供工業用地之規劃，被告未明究理，僅因原告工廠停工，逕認
定原告系爭土地全部未符合工業用地使用，強將原告八十六年度地價稅由優惠稅率改
按一般用地稅率課徵，此舉與強奪人民財產何異？人民依憲法固有納稅之義務，惟政
府向人民課稅，亦應本著合法、合理、合情之態度課徵，否則一味設詞強加民賦，不
管人民死活，如何令人民信服？四、本案系爭土地係工業用地，依土地稅法第十八條
（原為第十七條）第一項之立法意旨，依法不得作工業以外之用途，不論是否「直接
供工廠使用」，應一律按特別稅率課稅。被告改按一般稅率課稅，顯已違背租稅法定
主義。(一)、憲法第十九條規定，人民有依法律納稅之義務，係指人民有依法律所定之
納稅主體、稅目、稅率、納稅方法及稅捐減免等項目，負繳納稅捐之義務或享受減免
稅捐之優惠而言。涉及租稅事項之法律，其解釋應本於租稅法律主義之精神，依各該
法律之立法目的，衡酌經濟上之意義及實質課稅之公平原則為之，業經司法院釋字第
四二○號解釋在案。主管機關雖得基於職權，就稅捐法律之執行為必要之釋示，惟須
符合首開意旨，乃屬當然，此為司法院釋字第四九六號解釋意旨。(二)、工業用地，依
法既不得作工業以外之用途，宜一律按特別稅率徵稅，不必再問是否「直接供工廠使
用」，此為土地稅法第十八條（原為第十七條）第一項規定工業用地按特別稅率（原
為千分之十五，現為千分之十）計徵地價稅之立法理由。(三)、本案系爭原告所有坐落
板橋市○○段二九二三、二九二三－一、二九二三－六、二九二四、二九二四－一地
號等土地之性質係「工業用地」為被告所不否認。前揭土地既為工業用地依法不得作
工業以外之用途，依前揭土地稅法第十八條第一項（原為第十七條第一項）之立法理
由，不論是否直接供工廠使用，應一律按特別稅率徵稅。惟被告逕援引財政部（六九
）台財稅第三四二四四號函釋規定，以原告未據以向工業主管機關取證證實係按核定
規劃使用，改按一般稅率課稅，顯已違背前揭土地稅法第十八條第一項（原為第十七
條第一項）之立法意旨，更牴觸司法院釋字第二一○、二一七、四九六號解釋之租稅
法定主義。(五)、工業用地，縱無供工廠直接使用，係出租予其他公司，經查明仍符合
工業用地有關規定，亦適用工業用地稅率課徵地價稅。(一)、工業用地按千分之十計徵
地價稅，為土地稅法第十八條第一項第一款所明定。惟所謂「工業用地」則依土地稅
法第十條規定，指依法核定之工業區土地及政府核准工業或工廠使用之土地。準此，
政府核准工業或工廠使用之土地，縱無供工廠直接使用而係出租予其他公司，亦得適
用千分之十地價稅稅率，此由土地稅法第十條、第十八條第一項第一款規定及平均地
權條例第二十一條規定，即可得知。又財政部八十一年八月二十一日台財稅第八一○
三○三七一九號函釋「ｘｘ公司，於註銷工廠登記後，將所有ｘｘ地號等三筆經核准
按工業用地稅率課徵地價稅之土地，租予○○公司使用，如經查明仍符合工業用地有
關規定，應准繼續用工業用地稅率課徵地價稅。」，亦得以佐證。(二)、查所有本案系
爭土地有工廠設立登記，此亦為被告所不否認，已符合土地稅法第十八條第一項第一
款按千分之十特別優惠稅率計徵地價稅之規定。嗣以原告工廠暫停生產，廠地除留有
部分（面積約七九○．六五坪）依原來規劃供作辦公室、宿舍、停車場及產品（矽砂
、水玻璃等）轉運場地使用；其餘有一部分（面積約八七七坪）租予太子汽車工業股
份有限公司及顯隆汽車工業股份有限公司使用，仍符合工業用地之有關規定；又其餘
另一部分（其面積約三、○八三．二○坪）係空置未使用之土地，原告並未改變其為
工業用地之規劃，而原告截至八十七年底止，仍係經工業主管機關核准登記有案之工
廠，其工廠用地符合前揭土地稅法第十條、第十八條第一項第一款及平均地權條例第
二十一條之規定，亦符合前揭財政部（八十一）台財稅第八一○三○三七一九號函釋
意旨，依法得繼續適用工業用地千分之十之稅率。六、訴願決定及原處分違背土地稅
法第四十一條第一項後段，工業用地用途未變更者，以後免再申請之規定：(一)、本案
系爭工業用地，前經核定並依原規劃者賡續使用而用途一直未變更者，依土地稅法第
四十一條第一項後段規定，以後免再申請。縱有變更，亦以工業主管機關之認定為準
：（財政部六十八年九月十四日台財稅第三六四七二號函釋規定參照）。(二)、本案系
爭工廠用地，其屬原告依原規劃賡續使用者，應可依前揭財政部（八十一）台財稅第
八一○三○三七一九號函規定意旨，著由被告就原告原申請前揭工業用地千分之十稅
率時所陳證據核明是否按核定規劃使用即可，毋庸再由原告重複向工業主管機關再為
取證，俾資簡便，更何況，工業用地，因依法不能作工業以外之用途，縱不直接供工
廠使用，地價稅仍按千分之十稅率課稅，因此，財政部（六九）台財稅第三四二四四
號函釋規定向工業主管機關取證顯然違背工業用地按特別稅率課稅之立法意旨。更何
況，財政部（八十一）台財稅第八一○三○三七一九號函釋已作較便捷之規定，是以
訴願決定及原處分以原告未據以向工業主管機關取證，以證實係按核定規劃使用，與
財政部（六九）台財稅第三四二四四號函規定不符，駁回原告之訴請，其認事用法顯
屬率斷。又原告工廠用地，其屬原告租予汽車工廠或修理廠使用者，依財政部六十八
年九月十四日台財稅第三六四七二號函釋規定及（八十一）台財稅第八一○三○三七
一九號函規定，被告應函請工業主管機關查明是否仍符合工業用地有關規定，如果不
符合方可據以按一般用地稅率調整稅額，惟本案訴願決定及原處分未究明事實亦未取
得工業主管機關之認證，逕以適用工業用地稅率原因、事實已消滅，被告依一般用地
稅率課徵原告地價稅並無不合，而駁回原告之訴請，顯與事實不符外，更違背前揭土
地稅法第四十一條第一項後段規定。七、本案原告廠地雖已暫停生產，惟截至八十七
年底前，仍屬合法登記有案之工廠，其廠地仍得繼續適用工業用地千分之十稅率，已
於前述論明，而本案訴願決定及原處分所作之否准原告廠地適用工業用地千分之十稅
率，改以較高之一般土地稅率課徵原告地價稅，已逾越土地稅法第十條、第十八條規
定及平均地權條例第二十一條規定及財政部（八十一）台財稅第八一○三○三七一九
號函釋範圍，係對原告增加母法所無之納稅義務並逾越前揭土地稅法第十八條第一項
之立法理由，顯已違背租稅法定主義。八、又原告廠地八十四年度地價稅案，因原告
不諳稅法規定，於向本院提起行政訴訟時未作如前揭補充理由之訴請，致判決應按一
般用地稅率課徵地價稅，該項判決與事實不符，而該八十四年度地價稅，原告已依稅
捐稽徵法第二十八條規定循更正程序申辦，是該項判決請免援引為本案判決之參酌，
併此陳明。九、原處分就以後（八十八）年度之調查，逕自推定本案核課，其依據顯
有未合；且其認定違背行政法之比例原則，其理由分述如次：原告之工廠用地為經核
准有案工業區土地之工業用地；其中有一部分租予太子、顯榮及日勝等公司為汽車工
廠或修理廠，該汽車工廠或修理廠仍符合工業用地之有關規定，原告並未改變其為工
業用地之規劃，符合前揭財政部（八十一）台財稅第八一○三○三七一九號函規定，
被告應函請工業主管機關查明是否仍符合工業用地有關規定；其屬依原規劃賡續作為
原告公司辦公室、員工宿舍及產品轉運之倉儲使用者，依法應可按前揭財政部（八十
一）台財稅第八一○三○三七一九號函規定意旨，由被告就原告原申請按工業用地稅
率計徵時所陳證據核明是否按核定規劃使用即可，毋庸再由原告重復向工業主管機關
再為取證。惟原處分以原告未依財政部（六九）台財稅第三四二四四號函規定提出工
業主管機關之認證，全予否准適用特別稅率，顯昧於前揭財政部（八十一）台財稅第
八一○三○三七一九號函之意旨，並違背行政法之比例原則，其適用之法令顯有違誤
。十、原處分違背稅捐稽徵法第一條之一有利納稅義務人「從新從輕原則」之規定，
理由分述如次：(一)、按稅法適用原則為「實體從舊」，惟稅捐稽徵法第一條之一但書
規定有利於納稅義務人者，採「從新從輕原則」。(二)、八十九年七月十六日晚間「當
時行政院長唐飛院長會見頭家」之民視電視節目曾播出當時財政部顏慶章次長（現為
財政部部長）對工業界作如下之說明與允諾：「工廠暫停營業，已顯示其營運發生困
難，其用地如遽予改按一般用地稅率課徵地價稅，徒使廠商稅負大增，無異雪上加霜
，財政部將研究修改土地稅法施行細則，使形式上之工業用地亦可按工業用地稅率課
徵地價稅。」屬政策性宣示，合乎本案情節，足彰顯部分土地稅法施行細則及財政部
解釋函示不合母法（土地稅法）之立法意旨。(三)、嗣於八十九年九月二十日行政院修
正土地稅法施行細則第十四條增列第三項，明定「經核定按同法第十八條特別稅率計
徵地價稅之土地，其停工或停止使用逾一年之土地，如屬工業用地（按工業用地包含
工業區之土地在內），其在工廠登記證未被工業主管機關註銷，且未變更供其他使用
前，仍繼續按特別稅率計徵地價稅。」而原告截至八十七年底前工廠登記未被註銷，
仍屬合法登記有案之工廠，雖停工已逾一年以上，其廠地大部分未變更用途，是以其
廠地符合上開土地稅法施行細則修正規定；依前揭稅捐稽徵法第一條之一規定應可適
用工業用地特別稅率，則本案核課所適用法令顯已違背前揭稅捐稽徵法第一條之一但
書「從輕」原則之規定，自屬違誤。十一、綜上，原處分及一再訴願決定於法均有未
合，請判決均予撤銷等語。
被告答辯意旨略謂：一、按「供左列事業直接使用之土地，按千分之十計徵地價稅。
．．．一、工業用地」「土地所有權人申請適用本法第十八條特別稅率計徵地價稅者
，應填具申請書，並依左列規定，向主管稽徵機關申請核定之。．．．一、工業用地
：應檢附工業主管機關核准之使用計畫書圖或工廠設立許可證及建造執照等文件，其
已開工者，應檢附工廠登記證」為土地稅法第十八條、同法施行細則第十四條所明定
。又「依土地稅法第十七條及第十八條規定，得適用特別稅率之用地於適用特別稅率
之原因事實消滅時，應自其原因事實消滅之次期起恢復按一般用地稅率課徵地價稅」
為財政部八十年五月二十五日台財稅第000000000號函釋有案。二、經查原
告所有坐落板橋市○○段二九二三地號等土地，原按工業用地稅率課徵地價稅，惟經
被告派員於八十四年清查發現原告之工廠已於七十九年停工，且將部分土地出租當修
車廠使用，部分土地作保齡球場使用，被告遂自七十九年起恢復按一般稅率課徵地價
稅，並核定八十四年地價稅一○、七五○、八二三元乙案，業經行政法院八六年判字
第三○四二號判決將原告之訴駁回在案，先予明。三、又被告前於八十七年元月二
十日派員至現場查勘上開土地，發現原告之工廠仍處於停工狀態，土地部分則租與中
山保齡球館、顯隆汽車公司、樂城釣蝦場及霸王蟹平價活海鮮，惟依財政部六十九年
五月二十八日臺財稅第三四二四四號函釋示「土地原為工廠用地，該工廠已停工仍作
該公司儲運及轉運使用，該公司向工業主管機關取證，倘經證實仍符按核定規劃使用
，自可按工業用地稅率課徵地價稅。」前揭土地非供工廠產品之儲運及轉運使用，復
未向主管機關取證係按核定規劃使用，核與上開部函意旨不符，從而被告原核定其八
十六年地價稅一一、四九五、○三一元，並無違誤，原處分應予維持。四、請駁回原
告之訴等語。
    理  由
按「供左列事業直接使用之土地，按千分之十計徵地價稅。但未按目的事業主管機關
核定規劃使用者，不適用之：一、工業用地．．．」「土地所有權人申請適用本法第
十八條特別稅率計徵地價稅者，應填具申請書，並依左列規定，向主管稽徵機關申請
核定之。一、工業用地：應檢附工業主管機關核准之使用計畫書圖或工廠設立許可證
及建造執照等文件，其已開工生產者，應檢附工廠登記證。．．．核定按本法第十八
條特別稅率計徵地價稅之土地，有左列情形之一者，應由土地所有權人申報改按一般
用地稅率計徵地價稅。一、．．．二、停工或停止使用逾一年者。」為土地稅法第十
八條第一項第一款、同法施行細則第十四條所明定。又「依土地稅法第十七條及第十
八條規定，得適用特別稅率之用地，於適用特別稅率之原因事實消滅時，應自其原因
事實消滅之次期起恢復按一般用地稅率課徵地價稅」、「土地原為工廠用地，該工廠
已停工仍作該公司儲運及轉運使用，該公司向工業主管機關取證，倘經證實仍符按核
定規劃使用，自可按工業用地稅率課徵地價稅。」分別為財政部八十年五月二十五日
台財稅第000000000號及財政部六十九年五月二十八日台財稅第三四二四四
號函釋有案。本件原告所有臺北縣板橋市○○段二九二三、二九二三－一、二九二三
－六、二九二四、二九二四－一地號等五筆土地，前經被告派員於八十四年清查結果
，原告之工廠已於七十九年前停工，且將部分土地出租與太子汽車工業、顯隆汽車等
當修車廠使用，部分土地作保齡球館使用，乃自七十九年起恢復按一般土地稅率課徵
地價稅，並核定八十六年地價稅為一一、四九五、○三一元。原告不服，循序提起行
政訴訟，主張：原告所有系爭土地有七九○．六五坪供停工廠房使用，一、四三五．
五五坪（補充理由改為三、○八三．二坪）空置，八七七坪出租予太子汽車及顯隆（
榮）汽車使用，均符合工業用地規定使用，僅其中一、二九三．五三坪出租予保齡球
館及釣蝦場為非供工業用地使用，被告竟全部按一般用地稅率核課地價稅，違反司法
院釋字第二一○、二一七及四九六號解釋之租稅法定主義及土地稅法第四十一條、稅
捐稽徵法第一條之一之「從新從輕原則」及行政法上之比例原則云云。經查：原告所
有系爭土地其中一、二九三．五三坪係出租予全英有限公司經營保齡球館及釣蝦場使
用，不符合工業用地適用優惠稅率之規定，為原告所自認，並有全英有限公司登記營
業及娛樂稅等資料附原處分卷可稽，自堪認定原告之自認為真實，次查原告出租予太
子汽車及顯隆（榮）汽車等公司當修車廠使用之八七七坪部分均未辦妥工廠設立登記
，故皆未檢附工業主管機關核准之使用計畫書圖或工廠設立許可證及工廠登記證等文
件依土地稅法施行細則第十四條之規定提出申請按工業用地稅率課徵地價稅，自應按
一般土地稅率計課地價稅，至原告所有自用廠房七九○．六五坪及空置土地（一、四
一五．五五坪，後改稱為三、○八三．二坪）部分，因原告自七十九年已停工，廠房
部分係供公司辦公室及其貿易業務進口建材原物料之倉儲使用，並非供工廠產品之儲
運及轉運使用，經被告於八十五年三月六日派員現場勘查屬實，核與財政部六十九年
五月二十八日台財稅第三四二四四號函釋意旨不符。原告系爭土地八十四年地價稅因
之已改按一般土地稅率課徵地價稅，經本院八十六年度判字第三○四二號判決確定在
案，則原告就本件八十六年度之地價稅如欲重新申請按工業用地之適用優惠稅率，自
應重新檢附工業主管機關核准之使用計畫書圖或工廠設立許可證等證件重新申請，原
告主張可沿用八十四年度以前原告原設立登記之工業主管機關之核准文件以適用工業
用地優惠稅率課徵土地稅，顯難採信。而本件實情與土地稅法第四十一條及原告所引
函釋均不相同，難謂有違司法院釋字第二一○、二一七及四九六號解釋之租稅法定主
義，亦無違反行政法上比例原則之可言，更無違反稅捐稽徵法第一條之一「從新從輕
」原則或子法逾越母法之不合法之情形，從而原告所訴各節，均無足取，本件原處分
揆諸首揭規定，洵無違誤，一再訴願決定遞予維持，俱無不合，原告起訴意旨，難謂
為有理由，應予駁回。
據上論結，本件原告之訴為無理由，爰依行政訴訟法施行法第二條、行政訴訟法第九
十八條第三項前段，判決如主文。
中    華    民    國      九十      年      八        月      十六      日
                    最 高 行 政 法 院  第 二 庭
                                審 判 長 法  官      陳  石  獅
                                         法  官      徐  樹  海
                                         法  官      彭  鳳  至
                                         法  官      高  啟  燦
                                         法  官      黃  合  文
右  正  本  證  明  與  原  本  無  異
                                         法院書記官  張  雅  琴
中    華    民    國      九十      年      八        月    二十二      日


司法院資訊處製作；財團法人民間司法改革基金會備份。
